【裁判字號】    98,家訴,24
【裁判日期】    980901
【裁判案由】    分割遺產
【裁判全文】
臺灣臺南地方法院民事判決              98年度家訴字第24號
原      告    丙○○
訴訟代理人    黃瑩律師
複代理人      陳昆和律師
被      告    甲○○
                          CA.
                          40.
訴訟代理人    陳世英律師
被      告    乙○○
兼訴訟代理人  丁○○
上列當事人間分割遺產事件，本院於中華民國98年8月18日言詞
辯論終結，判決如下：
    主  文
被告甲○○、乙○○、丁○○應各給付原告新臺幣肆拾肆萬玖仟
柒佰零柒元，及均自民國九十三年五月四日起至清償日止，按年
息百分之五計算之利息。
原告其餘之訴駁回。
訴訟費用由被告負擔百分之四十八，餘由原告負擔。
本判決第一項得假執行。
    事實及理由
甲、程序方面：
    被告乙○○、丁○○經合法通知，未於言詞辯論期日到場，
    核無民事訴訟法第386條所列各款情形，爰依原告之聲請，
    對被告乙○○、丁○○為一造辯論而為判決。
乙、實體方面：
一、原告起訴主張：
（一）被繼承人張呂迺蘭於民國92年2月27日死亡，兩造為其繼
      承人，被繼承人張呂迺蘭所遺留之遺產關於不動產部分已
      辦理繼承登記為公同共有，希望保持公同共有，故不列入
      分割範圍；而現金部份僅剩下臺灣銀行存款新臺幣（下同
      ）3,180,000元及1,250,227元2筆尚未遭到領取，其餘均
      查無記錄，為此請求就如附表所示之遺產准予分割，其中
      關於臺灣銀行之3,180,000元、1,250,227元2筆存款按應
      繼分分配，每位繼承人各分配1,107,557元，另如附表所
      示之其餘股票部分因數量不多，請求變賣按兩造之應繼分
      分配現金。
（二）又共有財產其為公同共有時，以全體公同共有人為納稅義
      務人，遺產稅及贈與稅納稅義務人，應於稅捐機關送達核
      定納稅通知書起2個月內繳清應納稅款；而遺產全體繼承
      人為遺產納稅義務人，稅捐稽徵機關基於債權人地位，得
      向全體繼承人之一請求全部應納稅捐，故全體繼承人均負
      有繳納遺產稅之連帶責任。本件被繼承人張呂迺蘭之遺產
      稅1,798,826元均由原告於93年5月4日繳納，為此，原告
      爰依民法第281條之規定，向其他3位繼承人請求按應繼分
      4分之1，償還其應分擔部分，各給付原告449,707元及自
      免責時起之利息。
（三）基上，原告請求被繼承人張呂迺蘭如附表所示遺產准予分
      割；並請求被告甲○○、乙○○、丁○○應各給付原告
      449,707元及自93年5月4日起至清償日止按年息百分之5計
      算之利息。
二、被告方面：
（一）被告甲○○辯以：
    1.關於被繼承人張呂迺蘭之遺產部分，除先前被繼承人張呂
      迺蘭名下之不動產目前登記為各繼承人公同共有外，另因
      該等不動產有經原告以出租等方式使用收益，並有取得租
      金等之對價，此皆應為被繼承人之遺產，原告應陳報相關
      不動產使用及收益情形及自92年3月起迄今相關對價之總
      和，以澄清遺產之範圍。
    2.被告不同意原告主張被繼承人張呂迺蘭所遺留臺南市○區
      ○○段441-1地號、嘉義市○路○段1152建號及同段10-23
      、10-35地號、臺北縣永和市○○段452地號及同段790地
      號等之不動產不予分割。
（二）被告乙○○、丁○○未於言詞辯論期日到場，為提出書狀
      表示同意原告之請求，然希望因分擔之費用，由被繼承人
      張呂迺蘭所遺留之臺灣銀行存款內直接扣除等語。
三、得心證之理由：
（一）原告主張兩造為被繼承人張呂迺蘭之繼承人，如附表所示
      之存款及股票為被繼承人張呂迺蘭所遺留之部分遺產，被
      繼承人張呂迺蘭死亡後經財政部臺北市國稅局核定應納之
      遺產稅額1,798,826元已經原告於93年5月4日繳清之事實
      ，業據其提出戶籍謄本5份、財政部臺北市國稅局遺產稅
      繳清證明書影本1份、財政部臺北市國稅局遺產稅不計入
      遺產總額證明書影本1份、財政部臺北市國稅局年度遺產
      稅繳款書影本1份及臺灣銀行綜合存款存摺交易明細影本1
      份為證，並為到庭之被告甲○○所不爭執，此部分之事實
      堪信為真。
（二）按連帶債務人中之一人，因清償、代物清償、提存、抵銷
      或混同，致他債務人同免責任者，得向他債務人請求償還
      各自分擔之部分，並自免責時起之利息；又應付利息之債
      務，其利率未經約定，亦無法律可據者，週年利率為百分
      之5，民法第281條第1項、第203條分別定有明文。復按遺
      產稅之納稅義務人為：1.有遺囑執行人者，為遺囑執行人
      。2.無遺囑執行人者，為繼承人及受遺贈人。3.無遺囑執
      行人及繼承人者，為依法選定遺產管理人，此觀遺產及贈
      與稅法第6條第1項之規定甚明。再繼承發生後，數繼承人
      對於遺產全部為公同共有，對於被繼承人之債務負連帶責
      任，而遺產稅雖非被繼承人之債務，但係繼承人因繼承遺
      產之事實所生之負擔，則無二致，故為確保國家之稅捐，
      自應由各納稅義務人負連帶繳納之義務。經查，被繼承人
      張呂迺蘭之繼承人既為兩造，兩造即負有繳納被繼承人張
      呂迺蘭遺產稅之連帶責任，而本件被繼承人張呂迺蘭之遺
      產經財政部臺北市國稅局核定應繳納之遺產稅額為1,798,
      826元，並定繳納期限為93年3月11日起至93年5月10日止
      ，原告與被告甲○○、乙○○、丁○○既同為被繼承人張
      呂迺蘭之第一順位繼承人，其等應繼分各為4分之1，則被
      繼承人張呂迺蘭之遺產稅按應繼分計算則為每人各應分擔
      4分之1，而原告於93年5月4日以其臺灣銀行帳號00000000
      0000號帳戶轉帳繳納上開全部遺產稅1,798,826元，是本
      件原告本於民法第281條第1項之規定，向各繼承人即被告
      甲○○、乙○○、丁○○等3人，請求分別償還其等各自
      應分擔之遺產稅額部分即449,707元（計算式：1,798,826
      ÷4＝449,707，元以下四捨五入），及自被告甲○○、乙○○、丁○○3人免責之日即93年5月4日起至清償日止，
      均按法定利率即年息百分之5計算之利息，為有理由，應
      予准許。
（三）再按民法第1146條所定之遺產分割，係以遺產為一體，整
      體而為分割，而非以遺產中個個財產之分割為對象，亦即
      遺產分割之目的在遺產公同共有關係全部之廢止，而非個
      個財產公同共有關係之消滅；是除非依民法第828條、第8
      29條規定，經全體公同共有人同意僅就特定財產為分割，
      或除被繼承人以遺囑禁止繼承人分割之遺產，及共同繼承
      人以契約約定禁止分割之遺產外，應以全部遺產整體為分
      割，不能以遺產中之個個財產為分割之對象，最高法院84
      年度臺上字第2410號、86年臺上字第1436號、88年度臺上
      字第2837號裁判要旨可資參照。查被繼承人張呂迺蘭之遺
      產，除原告所請求分割之如附表所示之存款及股票外，既
      尚有其他被告甲○○所抗辯之臺南市○區○○段441-1地
      號、嘉義市○路○段1152建號及同段10-23、10-35地號、
      臺北縣永和市○○段452地號及同段790地號之不動產等其
      他遺產一節，有原告所提出之財政部臺北市國稅局遺產稅
      繳清證明書影本在卷可稽，復為原告及被告甲○○所不爭
      執，而除被告甲○○到場表示不同意原告所主張之被繼承
      人張呂迺蘭所遺留之不動產保持公同共有而不予分割外，
      且被繼承人張呂迺蘭之全體繼承人即兩造亦無僅就如附表
      所示之特定財產為分割之同意或有以契約約定禁止分割附
      表以外之其他遺產之情事，另被繼承人張呂迺蘭亦無以遺
      囑禁止繼承人分割附表以外之遺產，則揆諸前開裁判要旨
      ，原告僅就被繼承人張呂迺蘭所遺留如附表所示之存款及
      股票等個別遺產請求分割，於法尚有未合，原告此部分請
      求應予駁回。
（五）綜上所述，原告本於民法第281條第1項規定，請求被告甲○○、乙○○、丁○○各給付449,707元，及均自93年5月
      4日即被告甲○○、乙○○、丁○○3人免責之日即起至清
      償日止，按年息百分之5計算之利息，為有理由，應予准
      許；另原告請求裁判分割被繼承人張呂迺蘭所遺之個別遺
      產即如附表所示之存款及股票，為無理由，應予駁回。
（六）本件事證已臻明確，兩造其餘主張陳述及所提之證據，經
      本院斟酌後，認均不足以影響本判決之結果，自無逐一詳
      予論駁之必要，併此敘明。
（七）末按，所命給付之金額或價額未逾50萬元之判決，法院應
      依職權宣告假執行，民事訴訟法第389條第1項第5款定有
      明文。本件命被告甲○○、乙○○、丁○○等給付之金額
      未逾50萬元，揆諸上開規定，爰依職權就原告勝訴部分，
      併為假執行之宣告。
丙、結論：
    本件原告之訴為一部有理由、一部無理由，依民事訴訟法
    385條第1項前段、第79條、第389條第1項第5款，判決如主
    文。
中    華    民    國    98    年    9     月    1     日
                        家事法庭法  官  楊佳祥
以上正本係照原本作成。
如對本判決上訴，須於判決送達後20日內向本院提出上訴狀。
中    華    民    國    98    年    9     月    1     日
                                書記官  葉芳如
附表：
┌──┬───┬────────────┬───────┐
│編號│種類  │    遺產明細            │權利範圍及金額│
│    │      │                        │（新臺幣）    │
├──┼───┼────────────┼───────┤
│ １ │存款  │臺灣銀行                │3,180,000元   │
├──┼───┼────────────┼───────┤
│ ２ │存款  │臺灣銀行                │1,250,227元   │
├──┼───┼────────────┼───────┤
│ ３ │股票  │新光合成纖維股份有限公司│1,874元       │
│    │      │264股                   │              │
├──┼───┼────────────┼───────┤
│ ４ │股票  │臺南區中小企業銀行      │2,093元       │
│    │      │322股                   │              │
├──┼───┼────────────┼───────┤
│ ５ │股票  │聯華電子股份有限公司    │22,812元      │
│    │      │1158股                  │              │
├──┼───┼────────────┼───────┤
│ ６ │股票  │臺灣苯乙烯              │7,475元       │
│    │      │250股                   │              │
├──┼───┼────────────┼───────┤
│ ７ │股票  │矽品精密股份有限公司    │5,376元       │
│    │      │320股                   │              │
├──┼───┼────────────┼───────┤
│ ８ │股票  │臺灣積體電路股份有限公司│15,120元      │
│    │      │360股                   │              │
├──┼───┼────────────┼───────┤
│ ９ │股票  │國際票券股份有限公司    │2,366元       │
│    │      │338股                   │              │
├──┼───┼────────────┼───────┤
│１０│股票  │臺灣水泥股份有限公司    │76,440元      │
│    │      │6240元                  │              │
├──┼───┼────────────┼───────┤
│１１│股票  │東和紡織印染            │36,000元      │
│    │      │100,00股                │              │
├──┼───┼────────────┼───────┤
│１２│股票  │東陽實業                │353,268元     │
│    │      │9471股                  │              │
├──┼───┼────────────┼───────┤
│１３│股票  │臺灣聚合化學            │14,137元      │
│    │      │1465股                  │              │
├──┼───┼────────────┼───────┤
│１４│股票  │臺玻                    │25,650元      │
│    │      │1140股                  │              │
├──┼───┼────────────┼───────┤
│１５│股票  │曄東實業股份有限公司    │0元           │
│    │      │10,000股                │              │
└──┴───┴────────────┴───────┘


司法院資訊處製作；財團法人民間司法改革基金會備份。
